ACORDAO-COMPLETO-2387479

ACÓRDÃO 5206/2020 ATA 13/2020 - SEGUNDA CÂMARA

VISTOS, relatados e discutidos estes autos de aposentadoria deferida em favor de Edson Albano Dantas pela administração da Fundação Instituto de Pesquisa Econômica Aplicada (Ipea) ;
ACORDAM os Ministros do Tribunal de Contas da União, reunidos em Sessão da 2ª¿Câmara, nos termos do art. 71, III e IX, da Constituição de 1988, dos arts. 1º, V, 39, II, e 45 da Lei nº 8.443, de 1992, e dos arts.¿260, § 1º, e 262, §¿2º, do RITCU, ante as razões expostas pelo Relator, em:
9.1. considerar legal o ato inicial de aposentadoria em favor de Edson Albano Dantas (à Peça 2 sob o nº 28825/2018) , concedendo-lhe o respectivo registro; 
9.2. determinar que, no prazo de 15 (quinze) dias contados da ciência desta deliberação, a administração da Fundação Instituto de Pesquisa Econômica Aplicada adote as seguintes medidas:
9.2.1. dê ciência desta deliberação ao interessado, devendo encaminhar os comprovantes da correspondente notificação ao TCU no prazo de 30 (trinta) dias;
9.2.2. reavalie e, se for o caso, promova a efetiva alteração da parcela inerente à incorporação de "quintos" de função originalmente concedida diante da eventual necessidade de absorção dessa parcela pelas subsequentes modificações legais produzidas sobre a estrutura remuneratória da correspondente carreira, em sintonia, assim, com a deliberação proferida pelo Supremo Tribunal Federal no bojo do RE 638.115 durante a Sessão de 18/12/2019; devendo se manifestar anual e conclusivamente sobre o cumprimento, ou não, desse item do acórdão em item específico no seu Relatório de Gestão em cada exercício financeiro; 
9.2.3. promova a efetiva implementação das futuras absorções da parcela inerente à incorporação de "quintos" de função em face das supervenientes modificações legais produzidas sobre a estrutura remuneratória da correspondente carreira, em observância, então, à deliberação proferida pelo Supremo Tribunal Federal no bojo do RE 638.115 durante a Sessão de 18/12/2019; devendo se manifestar anual e conclusivamente sobre o cumprimento, ou não, desse item do acórdão em item específico no seu Relatório de Gestão em cada exercício financeiro; 
9.3. determinar que o órgão de controle interno junto à Fundação Instituto de Pesquisa Econômica Aplicada verifique o efetivo cumprimento dos itens 9.2.2 e 9.2.3 deste Acórdão, devendo se manifestar anual e conclusivamente sobre o aludido cumprimento, ou não, desses itens do acórdão em item específico no seu Relatório de Auditoria de Gestão a partir da análise do correspondente Relatório de Gestão em cada exercício financeiro; 
9.4. determinar que a unidade técnica adote as seguintes medidas: 
9.4.1. envie a cópia do presente Acórdão, com o Relatório e a Proposta de Deliberação, à administração e, ainda, ao órgão de controle interno da Fundação Instituto de Pesquisa Econômica Aplicada, para ciência e efetivo cumprimento aos itens 9.2 e 9.3 deste Acórdão; e 
9.4.2. arquive o presente processo, sem prejuízo de promover o monitoramento da determinação proferida pelo item 9.2 deste Acórdão, representando ao TCU, se necessário.

Aposentadoria deferida em favor de Edson Albano Dantas pela administração da Fundação Instituto de Pesquisa Econômica Aplicada (Ipea).

Segunda Câmara

3. Interessado: Edson Albano Dantas (CPF XXX.984.761-XX).

13.1. Ministros presentes: Ana Arraes (Presidente), Augusto Nardes, Aroldo Cedraz e Raimundo Carreiro.
13.2. Ministros-Substitutos presentes: Marcos Bemquerer Costa e André Luís de Carvalho (Relator).

ANDRÉ DE CARVALHO

Trata-se de aposentadoria deferida em favor de Edson Albano Dantas pela administração da Fundação Instituto de Pesquisa Econômica Aplicada (Ipea) .
2.	Após a análise final do feito, o auditor federal da Sefip lançou o seu parecer conclusivo à Peça 4, com a anuência dos dirigentes da unidade técnica (Peças 5 e 6) , nos seguintes termos:
	" (...) 2. O ato desse processo pertence às seguintes unidades:
	2.1. Unidade emissora: Fundação Instituto de Pesquisa Econômica Aplicada.
	2.2. Unidade cadastradora:  Fundação Instituto de Pesquisa Econômica Aplicada.
	2.3. Subunidade cadastradora: SERVIÇO DE BENEFÍCIO.
	Exame técnico
	Procedimentos aplicados
	3. Os procedimentos para exame, apreciação e registro de atos de pessoal encontram-se estabelecidos na Instrução Normativa TCU 78/2018 e na Resolução TCU 206/2007. Essas normas dispõem que os atos de pessoal disponibilizados por meio do e-Pessoal devem ser submetidos previamente a críticas automatizadas, com base em parâmetros predefinidos.
	4. As críticas das informações cadastradas na etapa de coleta do ato foram elaboradas e validadas levando-se em conta as peculiaridades de cada ato. Os itens verificados nessa etapa são inerentes a dados cadastrais, fundamentos legais, mapa de tempo, ficha financeira, assim como eventuais ocorrências de acumulação. Trata-se de verificações abrangentes, minuciosas e precisas e sem a necessidade de ação humana e, portanto, menos suscetível a falhas. As críticas aplicadas estão discriminadas no sistema, no Menu e-Pessoal, opção 'Crítica', que podem ser acessadas mediante concessão de perfil específico a servidores do TCU responsáveis pela análise.
	5. Além das críticas automatizadas, há verificação humana adicional no caso de haver alertas do sistema ou informações não formatadas, como esclarecimentos do gestor ou do controle interno.  
	6. As críticas também consideram os registros do Sistema Integrado de Administração de Recursos Humanos (Siape) . O Siape disponibiliza informações atualizadas sobre as parcelas que integram os proventos, diferentemente, portanto, do e-Pessoal, que informa as parcelas no momento do registro do ato. 
	7. Essa confrontação com o Siape fornece uma visão atual e verdadeira da situação, o que permite descaracterizar irregularidades e inconsistências que, embora constantes do e-Pessoal, já foram corrigidas.
	8. As verificações detectadas no ato encontram-se discriminadas na aba de pendências do ato no sistema e-Pessoal, bem como no espelho do ato contemplado por esta instrução.
	Exame das Constatações
	9. Ato: 28825/2018 - Interessado: EDSON ALBANO DANTAS - CPF: XXX.984.761-XX
	9.1. Parecer do Controle Interno: considerar o ato Legal.
	9.2. Constatação e análise: 
	9.2.1. Houve o registro de pelo menos uma rubrica com 'Denominação para análise pelo TCU = Vantagem de caráter pessoal (82107 - VPNI ART.62-A LEI 8112/90 - AP (Vantagem de caráter pessoal - VPNI art. 62-A Lei 8.112/90) ) .
	a. Justificativa do Gestor de Pessoal: Não há. Verificação efetuada no âmbito do TCU.
	b. Análise do Controle Interno:  Não há. Verificação efetuada no âmbito do TCU.
	c. Análise da unidade técnica (Sefip/TCU) : Em análise realizada por esta Unidade Técnica, verificou-se que a incorporação de parcela de quintos/décimos não encontra respaldo na jurisprudência deste Tribunal, uma vez que não há tempo mínimo de exercício de função que ampara a proporção incorporada.
	9.3. O detalhamento da inconsistência acima elencada encontra-se no anexo II dessa instrução. 
	9.4. Encaminhamento do ato: 
	9.4.1. Considerar ILEGAL e recusar registro  do ato de Aposentadoria de EDSON ALBANO DANTAS do quadro de pessoal do órgão/entidade Fundação Instituto de Pesquisa Econômica Aplicada, com base nos arts. 71, inciso III, da Constituição Federal, 1º, inciso V, e 39, inciso II, da Lei 8.443/1992 e 260, § 1º, do Regimento Interno.
	9.4.2. Nada obstante, pode-se dispensar a devolução dos valores indevidamente recebidos de boa-fé, nos termos do Enunciado 106 da Súmula de Jurisprudência deste Tribunal.
	9.4.3. O aludido ato deu entrada neste Tribunal há menos de cinco anos, não sendo aplicável, portanto, o procedimento de contraditório e ampla defesa determinado pelo Acórdão 587/2011-TCU-Plenário.
	9.4.4. Com fulcro no art. 262, caput, do Regimento Interno deste Tribunal, determinar ao órgão/entidade Fundação Instituto de Pesquisa Econômica Aplicada que: 
	a. dê ciência, no prazo de quinze dias, contados da notificação, do inteiro teor desta deliberação ao interessado, alertando-o de que o efeito suspensivo proveniente da interposição de eventuais recursos junto ao TCU não o exime da devolução dos valores percebidos indevidamente, caso o recurso não seja provido.
	b. emita novo ato, livre da irregularidade ora apontada, em substituição  ao ato de Aposentadoria de EDSON ALBANO DANTAS, submetendo-o à nova apreciação por este Tribunal, na forma do artigo 260, caput, também do Regimento.
	c. faça cessar todo e qualquer pagamento relativo ao ato impugnado de EDSON ALBANO DANTAS, no prazo máximo de quinze dias, contados da ciência da decisão deste Tribunal, sob pena de ressarcimento das quantias pagas após essa data pelo responsável.
	Conclusão
	10. A abrangência e a profundidade das verificações levadas a efeito fundamentam convicção de que o ato 28825/2018 pode ser apreciado pela ilegalidade, em razão das irregularidades apontadas no item Exame das Constatações desta instrução, que representam afronta à legislação e à jurisprudência de referência.
	Proposta de encaminhamento
	11. Ante o exposto, com fundamento no art. 71, inciso III, da Constituição Federal, no art. 1º, inciso V, e art. 39, incisos I e II, da Lei 8.443/1992, no art. 260 do Regimento Interno do Tribunal de Contas da União, propõe-se: 
	11.1. Considerar ILEGAL e recusar registro  do ato de Aposentadoria de EDSON ALBANO DANTAS do quadro de pessoal do órgão/entidade Fundação Instituto de Pesquisa Econômica Aplicada, com base nos arts. 71, inciso III, da Constituição Federal, 1º, inciso V, e 39, inciso II, da Lei 8.443/1992 e 260, § 1º, do Regimento Interno.
	11.2. Dispensar a devolução dos valores indevidamente recebidos de boa-fé, nos termos do Enunciado 106 da Súmula de Jurisprudência deste Tribunal.
	11.3. Com fulcro no art. 262, caput, do Regimento Interno deste Tribunal, determinar ao órgão/entidade Fundação Instituto de Pesquisa Econômica Aplicada que: 
	11.3.1. dê ciência, no prazo de quinze dias, contados da notificação, do inteiro teor desta deliberação ao interessado, alertando-o de que o efeito suspensivo proveniente da interposição de eventuais recursos junto ao TCU não o exime da devolução dos valores percebidos indevidamente, caso o recurso não seja provido.
	11.3.2. emita novo ato, livre da irregularidade ora apontada, em substituição  ao ato de Aposentadoria de EDSON ALBANO DANTAS, submetendo-o à nova apreciação por este Tribunal, na forma do artigo 260, caput, também do Regimento.
	11.3.3. faça cessar todo e qualquer pagamento relativo ao ato impugnado de EDSON ALBANO DANTAS, no prazo máximo de quinze dias, contados da ciência da decisão deste Tribunal, sob pena de ressarcimento das quantias pagas após essa data pelo responsável."
3.	Enfim, por intermédio da Exma. Sra. Procuradora-Geral Cristina Machado da Costa e Silva, o MPTCU anuiu, em cota singela (Peça 8) , à aludida proposta da unidade técnica.
É o Relatório.

não há.

Procuradora-Geral Cristina Machado da Costa e Silva.

PESSOAL. APOSENTADORIA. VANTAGENS COMO "QUINTOS/DÉCIMOS". LEGALIDADE. CONCESSÃO DO REGISTRO. DETERMINAÇÕES.

APOSENTADORIA (APOS)

Secretaria de Fiscalização de Pessoal (Sefip).

Trata-se de aposentadoria deferida pela administração da Fundação Instituto de Pesquisa Econômica Aplicada (Ipea) sob as seguintes condições:
	Peça
	Beneficiário
	Data de Nascimento
	Tipo de Ato e de Aposentadoria
	Vigência
	Enviado ao TCU

	2
	Edson Albano Dantas
	4/12/1954
	Inicial -
Aposentadoria Voluntária
	2/3/2015
	28/6/2018

2.	Como visto, a referida aposentadoria seria voluntária com os proventos integrais calculados pela última remuneração do correspondente cargo, nos termos do art. 3º da EC n.º 47, de 2005.
3.	A Sefip detectou, contudo, a suposta concessão indevida da vantagem como "quintos ou décimos de função" transformada em Vantagem Pessoal Nominalmente Identificada (VPNI) pelo art. 62-A da Lei nº 8.112, de 1990, e, por esse prisma, após a análise final do feito, a unidade técnica pugnou pela ilegalidade do aludido ato de aposentadoria, tendo o MPTCU anuído a essa proposta.
4.	Ocorre, todavia, que não subsistiria a suposta ilegalidade anunciada pela Sefip.
5.	Ao discorrer sobre a vantagem inerente à incorporação de "quintos ou décimos de função", a Sefip destacou que teria sido observada a eventual irregularidade na aludida parcela, já que a percepção de "quintos" de função no presente caso concreto não estaria amparada pela jurisprudência do TCU (v.g.: Decisão 925/1999 e Acórdãos 731/1003 e 732/2003, do Plenário) , nem estaria alinhada com o entendimento do STF (v.g.: RE 638.115/CE sob a relatoria do Ministro do STF Gilmar Mendes) no sentido de admitir a incorporação ou a atualização da vantagem como "quintos" transformada em VPNI pelo art. 62-A da Lei nº 8.112, de 1990, somente até o dia 8/4/1998, em consonância com o art. 3º, da Lei nº 9.624, de 1998.
6.	Ocorre, no entanto, que, em sintonia com a informação apresentada à Peça 2 (p. 5) , o período utilizado para a concessão da aludida vantagem (de 27/9/1990 a 27/9/1991) estaria em consonância com as referidas jurisprudências do TCU e do STF, estando em conformidade com a legislação aplicável, até porque a incorporação da vantagem teria ocorrido em data anterior a 8/4/1998, podendo o TCU assinalar a legalidade da aposentadoria em favor de Edson Albano Dantas, concedendo-lhe o respectivo registro.  
7.	De todo modo, a despeito de assinalar a legalidade da previsão de "quintos" de função no aludido ato de aposentadoria, o TCU deve determinar que a administração da Fundação Instituto de Pesquisa Econômica Aplicada adote as seguintes medidas:
 (a) reavalie e, se for o caso, promova a efetiva alteração da parcela inerente à incorporação de "quintos" de função originalmente concedida diante da eventual necessidade de absorção dessa parcela pelas subsequentes modificações legais produzidas sobre a estrutura remuneratória da correspondente carreira, em sintonia, assim, com a deliberação proferida pelo Supremo Tribunal Federal no bojo do RE 638.115 durante a Sessão de 18/12/2019; devendo se manifestar anual e conclusivamente sobre o cumprimento, ou não, desse item do acórdão em item específico no seu Relatório de Gestão em cada exercício financeiro;¿e 
 (b) promova a efetiva implementação das futuras absorções da parcela inerente à incorporação de "quintos" de função em face das supervenientes modificações legais produzidas sobre a estrutura remuneratória da correspondente carreira, em observância, então, à deliberação proferida pelo Supremo Tribunal Federal no bojo do RE 638.115 durante a Sessão de 18/12/2019; devendo se manifestar anual e conclusivamente sobre o cumprimento, ou não, desse item do acórdão em item específico no seu Relatório de Gestão em cada exercício financeiro. 
8.	O TCU deve, ainda, determinar que o órgão de controle interno junto à Fundação Instituto de Pesquisa Econômica Aplicada se manifeste anual e conclusivamente sobre o referido cumprimento, ou não, das aludidas medidas em item específico no seu Relatório de Auditoria de Gestão a partir da análise do Relatório de Gestão em cada exercício financeiro. 
9.	Diante, enfim, da entrada da aludida aposentadoria no TCU há menos de 5¿anos, não seria necessária a prévia oitiva do aludido interessado, estando esse entendimento em plena consonância com a jurisprudência do STF (v.g.: MS-25.116 e MS-25.403) e com a exceção prevista na Súmula Vinculante nº 3 do STF, além de estar em sintonia com a jurisprudência do TCU (v.¿g.: Acórdão 587/2011-TCU-Plenário, entre outros) . 
10.	O TCU deve assinalar, portanto, a legalidade do aludido ato de aposentadoria, concedendo-lhe o respectivo registro. 
Ante o exposto, pugno pela prolação do Acórdão ora submetido a este Colegiado.
TCU, Sala das Sessões, em tagDataSessao.
Ministro-Substituto ANDRÉ LUÍS DE CARVALHO 
Relator